【裁判字號】    92,訴,1333
【裁判日期】    951020
【裁判案由】    貪污治罪條例等
【裁判全文】
臺灣高雄地方法院刑事判決              92年度訴字第1333號
公  訴  人  臺灣高雄地方法院檢察署檢察官
被      告  丁○○
            庚○○
上列被告之
共      同
選任辯護人  吳建勛律師
            李汶哲律師
上列被告等因違反貪污治罪條例等案件，經檢察官提起公訴（91
年度偵字第6055、6056、6057、6058、6506、6507、6508、6509
、7907、7914、8025、8026、8029、10964 、10967 、10970 號
、92年度偵字第3292、3293、3291、3290、3289、3288、3287、
3286、3285、3284、3283、3282、3281、3280號），丙○判決如
下：
    主  文
丁○○連續依據法令從事公務之人員，對於職務上之行為，收受
賄賂，處有期徒刑參年柒月。褫奪公權參年。所得財物新台幣壹
萬元，應予追繳沒收，如全部或一部無法追繳時，以其財產抵償
之。又共同依據法令從事公務之人員，對於職務上之行為，收受
賄賂，處有期徒刑參年陸月。褫奪公權參年。所得財物新台幣伍
仟元，應予追繳沒收，如全部或一部無法追繳時，以其財產抵償
之。應執行有期徒刑陸年捌月。禠奪公權參年。所得財物新台幣
壹萬伍仟元，應予追繳沒收，如全部或一部無法追繳時，以其財
產抵償之。
庚○○無罪。
    事  實
一、丁○○（綽號黑豬）、丑○○（綽號老二，其所涉貪污等案
    件現由丙○92年度訴字1333號案件審理中）、子○○（其所
    涉貪污等案件，業經丙○於民國92年9 月5 日以92年度訴字
    第1687號判決就其所犯貪污治罪條例第11條第1 項行賄罪部
    分判處免刑；就其所犯刑法第21 6條、第213 條行使登載不
    實公文書罪判處有期徒刑1 年2 月，緩刑5 年確定）均係高
    雄市政府建設局高雄市監理處（以下簡稱高雄市監理處）工
    務員，均負責汽、機車駕駛執照考驗及車輛檢驗等業務，均
    為依據法令從事公務之人員，自84年起依監理處所排定之輪
    值輪次，於監理處辦理機車、自用小客車駕駛執照筆試、路
    考時，分別擔任學科測驗（即筆試或口試）或術科測驗（即
    路考）考驗員或監考員。寅○○自87年起經營高雄市監理處
    福利社，與丑○○、丁○○等人熟識（寅○○所涉貪污等案
    件現由丙○92年度訴字第1333號審理中）。甲○○在其位於
    高雄市苓雅區○○○路367 號住處，以經營駕駛執照考試補
    習班及為人代辦駕照考驗為業，因經常出入高雄市監理處，
    而與寅○○熟識（甲○○所涉貪污等案件現由丙○92年度訴
    字第1333號審理中）。辰○○係代辦監理業務之人，熟諳電
    子器材，自79年起因經常帶考生前往高雄市監理處參加考試
    ，而與甲○○熟識，並與甲○○商議以將電子器材裝設於考
    生身上，發射或接收試卷題目、答案電子訊號之舞弊方式，
    協助識字有限之考生通過筆試或不識字之考生通過口試。己○○自79年起擔任愛國汽車駕駛技藝訓練班（以下簡稱愛國
    駕訓班）之負責人，並負責愛國駕訓班班主任業務，須經常
    前往高雄市監理處辦理駕訓班學員學習駕照及陪同學員考照
    等事務，而與子○○相識。
二、丁○○先於84年間基於對於職務上之行為收受賄賂之概括犯
    意，分別於84年1 月10日、84年9 月30日連續利用其擔任自
    用小客車駕駛執照學科測驗考驗員之機會，經由子○○收受
    考生乙○○、宋國彥透過愛國駕訓班班主任己○○請託交付
    之賄款各新台幣（下同）五千元；復另行起意於91年2 月22
    日與甲○○、寅○○共同基於對於職務上之行為收受賄賂之
    共同犯意聯絡，利用其擔任自用小客車駕駛執照學科測驗考
    驗員之機會，透過寅○○、甲○○向考生壬○○收受賄款五
    千元。其犯行如下：
  (一)丁○○在其擔任自用小客車駕駛執照學科測驗之考驗員、監
    考員期間，於84年1 月10日經子○○告知考生乙○○（原名
    古佳峻）為取得汽車駕駛執照，透過愛國駕訓班班主任己○○請託其給予特別關照，嗣乙○○本其學能自行通過學科測
    驗，而擔任該次學科測驗監考員之丁○○，雖未違背職務予
    以協助，惟仍於乙○○通過考試後，就其職務上擔任學科測
    驗監考員之行為，在高雄市監理處內某處，收受乙○○請託
    愛國駕訓班班主任己○○透過子○○所轉交之賄款五千元（
    即起訴書附表編號14所指之犯罪事實）。
  (二)丁○○在前開其擔任自用小客車駕駛執照學科測驗之考驗員
    、監考員期間，復於84年9 月30日經子○○告知考生宋國彥
    為取得汽車駕駛執照，透過愛國駕訓班班主任己○○請託其
    給予特別關照，嗣因宋國彥參加為不識字考生所舉辦之學科
    測驗口試，亦本其學能自行通過學科測驗，而擔任該次學科
    測驗考驗員之丁○○，雖未違背職務予以協助，惟其仍承上
    開收受賄賂之概括犯意，於宋國彥通過考試後，就其職務上
    擔任學科測驗考驗員之行為，在高雄市監理處內某處，收受
    宋國彥請託綽號「客茂」真實姓名不詳之成年男子，經由愛
    國駕訓班班主任己○○再透過子○○所轉交之賄款五千元（
    即起訴書附表編號18所指之犯罪事實）。
  (三)丁○○另於91年間知悉參加駕駛執照考試之考生，為期能順
    利考領駕駛執照，將請託甲○○經由寅○○轉交賄款予擔任
    學科測驗或術科測驗之考驗員、監考員，而與有共同收受賄
    賂犯意聯絡之寅○○、甲○○，基於其職務上之行為，由甲○○先對外招攬考生應試，並以收取費用之名義向考生收受
    賄款，再經由寅○○藉其經營高雄市監理處福利社之機會，
    將甲○○自考生所收受之賄款，以「請黑豬（即丁○○）到
    福利社喝咖啡」等暗語通知丁○○前往福利社取款，由寅○○事先將賄款置於福利社辦公桌上，丁○○事後再前往福利
    社自行拿取，以此方式將賄款轉交予丁○○。寅○○則可從
    中獲取一千元之利益。至於考生所交付款項於扣除給付考驗
    官、監考官之賄款及寅○○、辰○○（專職協助考生進行筆
    試之電子舞弊）之費用後，餘款均歸甲○○所有。嗣考生壬○○（業經丙○於94年4 月26日以92年度訴字第1333號判決
    判處有期徒刑7 月，緩刑2 年確定）因前曾兩次報考普通汽
    車駕駛執照考試，均未能通過學科測驗，而經由綽號「乃妥
    」真實姓名不詳之成年女子介紹，由該女子透過陳月子安排
    壬○○與甲○○認識，壬○○並依指示於91年2 月22日前往
    高雄市監理處參加駕駛執照考試，並於同日上午8 時許在高
    雄市監理處前交付四萬五千元費用予甲○○。甲○○旋即當
    場交付一萬元報酬予辰○○，由辰○○先在壬○○身上裝設
    麥克風及振動器後，由壬○○於筆試考場中將題目輕聲唸出
    ，經由電子儀器發射考題予辰○○，再由辰○○透過發射器
    傳送答案訊號至裝設於壬○○身上之振動器，以是非題振動
    一下，表示答案為「○」，振動兩下，表示答案為「╳」；
    選擇題振動一下表示答案為，振動兩下表示答案為，依
    此類推之方式進行學科測驗筆試舞弊。嗣丁○○因壬○○以
    外衣掩飾其裝置於身上之電子舞弊器材，未能發覺壬○○以
    電子舞弊方式通過學科測驗，而未違背職務予以協助，惟其
    仍基於收受賄賂之犯意，在高雄市監理處福利社，以上開方
    式拿取由寅○○所轉交之甲○○自考生壬○○所收取之賄款
    五千元（即起訴書附表編號3 所指之犯罪事實）。
三、案經法務部調查局高雄市調查處移送及台灣高雄地方法院檢
    察署檢察官自動檢舉偵查起訴。
    理  由
壹、證據能力部分：
一、就甲○○、寅○○、辰○○、丑○○、子○○、宋國彥、壬○○等人於92年9 月1 日刑事訴訟法第159 條規定修正施行
    前接受調查局人員偵查時所為供述之證據能力：
  (一)按92年1 月14日修正、同年2 月6 日公布、同年9 月1 日施
    行之刑事訴訟法第159 條第1 項規定，適用通常程序之案件
    ，其「被告以外之人於審判外之言詞或書面陳述，除法律有
    規定者外，不得作為證據。」其立法意旨係認為訴訟當事人
    有反對詰問權，為確保當事人之反對詰問權，原則上排斥被
    告以外之人於審判外之言詞或書面陳述（即所謂「傳聞證據
    」）作為裁判之基礎。但若傳聞證據之信用性已受確定保障
    之情況下，則以法律規定其例外得作為證據，因而得作為裁
    判之基礎。同法第159 條之1 至第159 條之4 ，即為法律所
    規定之例外情形；另又為貫徹修法之目的在於加重當事人進
    行主義色彩之精神，新法乃確認當事人對於傳聞證據有處分
    權，即當事人得放棄對原供述人之反對詰問權，故同法第15
    9 條之5 乃規定「同意制度」。故傳聞證據若符合第159 條
    之1 至第159 條之5 規定，則仍得採為裁判之基礎（新法之
    修正立法理由參照）。惟93年7 月23日公布之司法院大法官
    會議釋字第582 號解釋理由書，對上開規定更進一步闡明稱
    ：「被告詰問證人之權利既係訴訟上之防禦權，又屬憲法正
    當法律程序所保障之權利。此等憲法上權利之制度性保障，
    有助於公平審判（司法院釋字第442 號、第482 號、第512
    號解釋參照）及發見真實之實現，以達成刑事訴訟之目的。
    為確保被告對證人之詰問權，證人（含其他具證人適格之人
    ）於審判中，應依人證之法定程序，到場具結陳述，並接受
    被告之詰問，其陳述始得作為認定被告犯罪事實之判斷依據
    。至於被告以外之人（含證人、共同被告等）於審判外之陳
    述，依法律特別規定得作為證據者（刑事訴訟法第159 條第
    1 項參照），除客觀上不能受詰問者外，於審判中，仍應依
    法踐行詰問程序。」等語。則依該解釋理由書意旨而解釋新
    法所規定之傳聞法則時，應認為：傳聞證據雖然符合於刑事
    訴訟法第159 條之1 第1 、2 項所規定之情形時，但為確保
    被告之詰問權，除非當事人於審判程序中，同意傳聞證據可
    作為證據，以及傳聞證據之信用性已被完全確保之外，法院
    對於被告以外之人於審判外之言詞或書面陳述，若認有引為
    裁判基礎之必要，其雖已符合新法第159 條之1 之條文文義
    規定外，法院仍應依聲請或依職權盡力使其於本案審判中到
    場具結陳述，並接受被告之詰問，其陳述（先前陳述或審判
    中陳述）始得作為認定被告犯罪事實之判斷依據。
  (二)次按被告以外之人於司法警察官調查中所為之陳述，與審判
    中不符時，其先前之陳述具有較可信之特別情況，且為證明
    犯罪事實存否所必要者，得為證據，刑事訴訟法第159 條之
    2 定有明文，該條規定被告以外之人「前後陳述不符」時，
    審判外之陳述可採為裁判基礎之要件。所謂「前後陳述不符
    」，應就前後階段之陳述進行整體判斷，以決定是否具有實
    質性差異。惟無須針對全部陳述而為判斷，陳述之一部分有
    不符，亦屬上開所謂之「前後陳述不符」之情形。而所謂「
    較可信之特別情況」之情形，依法院辦理刑事訴訟案件應行
    注意事項第90條之規定，係指陳述時之外在環境及情況具有
    特別可信之情形，若有前後陳述，則應比較其前後陳述時之
    外在環境及情況，以判斷何者較為可信。亦即若陳述係在特
    別可信之情況下所為，虛偽陳述之危險性不高，雖係審判外
    陳述，或未經被告反對詰問，仍得承認其證據能力。另該陳
    述若與審判中相符，而審判中陳述若具可信性，則其該審判
    外陳述亦同具可性信，當然亦具證據能力。是以刑事訴訟法
    第159 條之2 所謂「較可信之特別情況」者，應就前後陳述
    時之外部情況進行比較，以資決定何者外部情況較具可信性
    。而所稱外部情況之認定，丙○認至少應依據下列具體狀況
    為判斷基準：
    1.時間之間隔：陳述人記憶減弱或變化，致前後有清晰、不
      明或繁簡之現象，而先前陳述是在記憶猶新的情況下直接
      作成。
    2.有意識地迴避：由於先前陳述時，被告未在場，直接面對
      詢問警員所為陳述較為坦然，若陳述人對被告有所顧忌或
      同情，則其在被告面前即較不願多說不利於被告之事實。
    3.受外力干擾：就前後陳述時之心理狀況比較，有無受到強
      暴、脅迫、詐欺、利誘或收買等外力之影響。若有上情存
      在，則陳述人事後則有故意迴避陳述不利被告之證詞，甚
      或陳述虛構事實之情狀。應注意者，上述干擾不限於被告
      方面直接施以壓力，尚包括陳述人對被告或其所屬團體之
      畏怖感，於被告在庭或其他成員參加旁聽時，陳述人也可
      能作出迴避對被告不利之證述，此即受到心理壓迫的狀態
      下所為陳述。相較之下，陳述人在無他人在場，單獨於員
      警面前所為陳述，則少會出現上述心理壓力。
    4.事後串謀、自首或立即反應所知：陳述人於事前所為陳述
      時，尚難以與被告勾串，但事後因特殊關係，雙方串謀統
      一口徑；或事後情況變化，兩者從原先敵對關係變成現在
      友好關係等之情形。至於陳述人向偵查機關自首或自白，
      或目擊證人對隨後到場之警察描述所目睹情形，因較無時
      間或動機去編織與知覺不一致之陳述，應較具可信性。
    故法院斟酌上列因素綜合判斷，細究陳述人之問答態度、表
    情與舉動之變化（如陳述人是否畏懼被告或旁聽人士，其態
    度是否遲疑等），又雖不以其陳述之內容作判斷，致混淆證
    據能力與證據力之分野，但有時僅就外部情況作判定，實際
    上有其困難，例外亦允許參照供述內容，作為推定外部情況
    之參考資料（如所為陳述內容與客觀事證明顯不合之情形）
    。此一要件既屬訴訟法事實之證明，以自由證明即可，但應
    由主張此項證據之人證明之。是以，丙○關於本案中之傳聞
    證據引為裁判之基礎，即認其係合於前開法律規定，及大法
    官會議解釋理由書所闡述之精神後所為之判斷。
  (三)爰審酌本件證人即共同被告甲○○、寅○○、辰○○、丑○○、子○○等人就考生考領汽機車駕駛執照一事所為行賄、
    收受賄賂、舞弊等連續犯行，所涉個案眾多，且歷時甚久（
    自84年起至91年止），實難苛責渠等於丙○審理時（即95年
    間）仍能詳記各該行賄細節，是自應以渠等於92年間接受調
    查局調查中所為，較接近案發時點之陳述較具信憑性。又調
    查局人員於調查中為喚醒甲○○、寅○○、子○○等人之記
    憶，固於渠等接受詢問時分別提示考生之汽機車駕駛執照登
    記書、監聽譯文及桌曆等資料，以供渠等辨識，而為相當程
    度之誘導，然丙○認為於此類案件中，既無從自被告、證人
    所為籠統之陳述進行查證，自應容忍調查人員提示可靠之物
    證以為進一步調查之佐據，倘經調查其他旁證足證屬實，則
    應認上開證人即共同被告所為供述之信憑性已具相當之擔保
    ，而有證據能力。另考生宋國彥、壬○○二人分別於84年間
    、91年間參加駕駛執照學科測驗，距丙○審理時（即95年間
    ）各已有10年、4 年之久，是其於丙○審理中所為陳述難免
    記憶模糊，其二人於91年間接受調查局人員詢問之時點，既
    與其參加駕駛執照考試之時點較為接近，其二人斯時就其親
    身經歷之事項所為陳述，應較丙○審理中所為陳述明確，且
    其二人與被告丁○○素不相識，其間並無仇隙，自無蓄意設
    詞誣攀之理，是認倘經調查其他旁證足證其二人於調查局中
    所為證詞屬實，亦應認其上開證人於接受調查員人員詢問時
    所為供述之信憑信已具相當之擔保，而有證據能力。均合先
    敘明。
二、高雄市監理處於93年5 月13日就汽機車駕駛執照之學科考試
    （含筆試及口試）進行方式所為函覆內容（見丙○卷(二)第12
    3 頁），係屬被告以外之人於審判外之陳述，當事人及辯護
    人於法院調查證據時，知有刑事訴訟法第159 條之情形，而
    未於言詞辯論終結前聲明異議，依刑事訴訟法第159 條之5
    第2 項規定，視為當事人於審判程序同意作為證據。丙○審
    酌該書面陳述係辦理汽機車駕駛執照考驗機關，就其承辦之
    業務事項所為說明，認為適當，得為證據。
三、本件卷附各該考生汽機車駕駛執照登記書乃高雄市監理處公
    務員職務上所製作之紀錄文書，依刑事訴訟法第159 條之4
    第1 款規定，有證據能力。
四、高雄市調查局自91年1 月9 日起至91年1 月26日止監聽寅○○所持用0000000000號之行動電話之作為，業經台灣高雄地
    方法院檢察署檢察官於91年1 月9 日核發雄檢楠監翔字第41
    號通訊監察書准予監聽，有台灣高雄地方法院檢察署91年度
    監字第29號卷附通訊監察書1 份可稽。而經調查局人員向寅
    ○○播放上開期間監聽所錄製之通話錄音帶，並提示依監聽
    所得內容記錄之監聽譯文供其辨識，寅○○就各該監聽譯文
    所示對話內容之真正，均不爭執，是上開監聽譯文乃表彰依
    法律規定程序所取得之語音證物內容，具證據能力。
貳、實體方面:
甲、被告丁○○有罪部分：
一、訊據被告丁○○就其於84年1 月10日、84年9 月30日、91年
    2 月22日分別擔任學科測驗筆試或口試考驗員、監考員之事
    實，均坦承不諱（見丙○卷(三)第152 頁、第85頁），並有乙○○（更名前為古佳峻）、宋國彥、壬○○之普通汽車駕駛
    執照登記書各1 份在卷可稽。惟其矢口否認有何收受賄賂或
    偽造文書之犯行，並辯稱：其於擔任筆試或路考考驗員或監
    考官時，未曾違背職務協助考生通過考試，亦未自甲○○、
    子○○等監理黃牛收取考生繳付之賄款云云。被告丁○○之
    辯護人則以：考生乙○○係憑自己之實力通過筆試，考生宋
    國彥於偵查中已否認有何作弊情事，考生壬○○之答題能力
    甚優，亦無庸在筆試考試中作弊，足見考生乙○○、宋國彥
    、壬○○均得憑己力通過考試，即無行賄被告丁○○之必要
    ；況甲○○於接受調查局詢問時，固曾指述被告丁○○收受
    賄款，惟甲○○於接受調查局訊問時，係由調查員先向其提
    示寅○○之筆錄，誘導其按寅○○之筆錄回答，始作成其指
    述公務員收受賄賂之筆錄，顯見甲○○於接受調查局調查時
    ，實僅能確認其曾交付賄款予寅○○，至於寅○○究將上開
    考生賄款交予何人，由何人收受，則非由其證詞所能遽以推
    斷等語置辯（見丙○卷(四)第218 頁）。
二、被告丁○○自77年起在高雄市監理處第一科任職迄今，所負
    責之主要業務項目為車輛檢驗業務及汽、機車考照業務，業
    據被告丁○○於91年4 月16日調查局調查中供述至明，足認
    被告丁○○係依據法令從事公務之人員。經查：
  (一)就被告丁○○對於職務上之行為，分別於84年1 月10日、84
    年9 月30日連續收受考生乙○○、宋國彥經由愛國駕訓班班
    主任己○○透過子○○所轉交之賄款各五千元部分：
  1.按個別參加汽機車駕照考試之考生試卷，於筆試當日報名後
    ，先由受理報名人員將考生資料傳送至筆試考驗系統，再由
    監考人員以電腦列印試卷（列印之試卷內容包括考生之姓名
    、身分證字號、考試日期及場次），團體參加汽機車駕照考
    試者，則由團體報名，於受理報名後，於考試當日該場次前
    ，傳輸考生之資料至筆試考驗系爭後，始由電腦列印試卷，
    依規定由筆試監考人員（於每日上午8 時30分許與下午1 時
    30分許分別以電腦派工）負責電腦操作列印試卷，每張試卷
    均套印流水編號，每日參加同一場筆試之考生每人之試題均
    不相同，筆試題目係統一由交通部公路總局提供之題庫出題
    ；另於91年以前，高雄市監理處針對不識字之考生每週分別
    舉行汽車、機車駕照口試各1 次，報名參加口試之考生均全
    部一起應試，每題均由主考官分別以國語及台語各朗讀兩遍
    ，由參加之考生在其個人答案卡上劃線作答，試場除唱題主
    考官外，並另有一名監考官在場監督，口試考場自89年7 月
    底起即設有監視錄影設備等情，業據高雄市監理處以93年5
    月13日高市監一字第0930010673號函覆丙○可稽（見丙○卷
    (二)第123 頁），先此敘明。
  2.就被告丁○○收受考生乙○○所交付之賄款五千元部分：
    考生乙○○原名古佳峻（於87年6 月30日改名，見丙○卷(四)
    第123 頁全戶戶籍資料查詢表），其於84年1 月10日在高雄
    市監理處參加汽車駕駛執照考試，以94分通過學科測驗，其
    應試當日係由被告丁○○、辛○○分別擔任學科測驗考驗員
    、監考員，有普通汽車駕駛執照登記書1 份在卷可稽。雖證
    人乙○○於93年8 月27日丙○92年度訴字第1320號貪污治罪
    條例案件審理中，否認有何透過駕訓班行賄考驗員、監考員
    之犯行，復證稱：伊僅繳納駕照及領照費用予補習班，伊參
    加筆試時主考官亦未特別通融等語（見該案審理卷第424 頁
    ），惟：
  (1)考生乙○○於84年1 月10日應考前即由愛國駕訓班班主任己○○透過子○○向於84年1 月10日擔任學科測驗（即筆試）
    監考員之丁○○請求給予特別關照，且嗣由子○○轉交賄款
    五千元予被告丁○○之事實，業據證人子○○證述在卷，並
    證稱：伊於本件扣案桌曆上所記載「1/10古佳峻P 朱柳R 良
    」其中古佳峻係考生，P 代表筆試，朱代表丁○○，柳代表
    辛○○。當時有人（即愛國駕訓班班主任己○○）說其親戚
    朋友要參加考試，要伊先向主考官打招呼，因為有的考生通
    過考試後，會送錢過來要伊交給主考官，所以伊才會在桌曆
    上特別將有送錢的考生作註記，…如果有送，行情就是筆試
    監考官每人五千元，…伊係先向監考官人情關說，…考過後
    才送錢，…幾乎所有伊記在桌上的（個案）就是有關說，…
    如果有送錢都是在（高雄市）監理處交錢…，考試通過後己○○通常隔天就會送錢來等語（見丙○卷(四)第100 頁、第10
    1 頁、第102 頁、第103 頁），而證人己○○自84年起即於
    愛國駕訓班任職，其工作內容包括搭載考生前往試場參加考
    試，且因陪同駕訓班學員前往高雄市監理處辦理學習駕照及
    參加考照等業務而認識子○○等情，亦據證人己○○證述在
    卷（見丙○卷(四)第190 頁、第192 頁、第193 頁），又該桌
    曆記載乙○○參加筆試之時間為1 月10日，亦與乙○○之汽
    車駕駛執照登記書上所載參加筆試考驗之時間相符，足認子
    ○○因己○○之請託而於84年1 月10日乙○○應試當日，向
    擔任學科測驗考驗員之被告丁○○為人情關說之事實明確。
    另乙○○於丙○92年度訴字第1320號貪污治罪條例案件審理
    程序中雖證稱：伊原名古佳峻，於87年間更名為乙○○，當
    時伊住在新竹，工作地點也在新竹，經朋友介紹於84年間在
    高雄考領汽車駕駛執照，因為當時駕照筆試不好考，伊來高
    雄考照之前，曾在新竹考過4 、5 次駕照，但都未通過筆試
    （即學科測驗），…筆試不及格是因為伊識字不多，…來高
    雄考試是為了筆試較容易通過…，伊有向補習班繳納參加考
    領駕照及領照的費用，…但伊從來沒有在高雄補習班上課等
    語（見該案審判筆錄第8 頁、第16頁），惟乙○○既已坦認
    其未曾在高雄補習班上課，則其所繳納之費用即非補習學費
    ，其所付費用之性質，經對照前開被告子○○證述：駕訓班
    業者己○○確於事後經由伊轉交五千元予筆試監考官等語，
    可知乙○○所繳納之考領駕照及領照費用中，即已包括交付
    予學科測驗考試考驗員、監考員之賄款之事實甚明。雖證人
    己○○於丙○審理中否認有何請託子○○行賄一事（見丙○
    卷(四)第190 頁），惟其亦證稱：時間經過這麼久，伊想不起
    來到底有無介紹考生給子○○等語（見丙○卷(四)第194 頁）
    ，足見證人己○○於丙○審理中做證時，係因時間日久，致
    記憶模糊，尚難執此為對被告丁○○有利之判斷。被告丁○○徒空言辯稱：伊未自子○○收取賄款云云，殊非可採。
  (2)又證人乙○○於丙○92年度訴字第1320號貪污治罪條例案件
    審理中證稱：伊於84年1 月10日參加普通汽車駕駛執照路考
    與筆試時，並未發生特殊情況，伊係憑實力考試，…伊參加
    筆試時主考官並未對伊通融，或先提供試題供伊參考等語（
    見該案審判筆錄第10頁、第11頁、第17頁），佐以前述高雄
    市監理處函覆丙○駕駛執照學科測驗筆試之進行方式，既每
    位應試考生應試之考卷均係應考當日始由電腦逐一各別列印
    ，則被告丁○○自無從事前提供試題供乙○○研讀強記，本
    件復查無其他積極證據足認被告丁○○於考生乙○○應試時
    ，有何違背其職務提供協助使乙○○通過學科測驗考試之行
    為，自難認被告丁○○有何違背職務，收受賄賂之行為。
  (3)綜上，被告丁○○於84年1 月10日對於其職務上之行為，自
    子○○收受考生乙○○透過駕訓班業者己○○轉交之賄賂五
    千元之犯行，已堪確認。
  3.就被告丁○○收受考生宋國彥所交付之賄款五千元部分：
  (1)考生宋國彥於84年9 月30日在高雄市監理處參加汽車駕駛執
    照考試，以學科測驗（按宋國彥不識字，故以口試方式參加
    學科考試）88分、術科測驗（即路考）76分之成績通過考試
    ，領有普通汽車駕駛執照，宋國彥應試是日係由被告丁○○
    擔任考驗員之事實，業有卷附宋國彥普通汽車駕駛執照1紙
    可稽（見丙○卷(三)第164 頁），應認真實。
  (2)考生宋國彥於84年9 月30日應考前，亦由愛國駕訓班班主任
    己○○，透過子○○向84年9 月30日當日擔任學科測驗（即
    口試）考驗員之被告丁○○請託給予特別關照後，由子○○
    轉交賄款五千元予被告丁○○之事實，業據證人子○○證述
    在卷，並證稱：扣案桌曆上所登載之「09 /30 Ｚ000000000
    宋國彥」係伊所書寫，宋國彥亦係己○○介紹之考生，（伊
    就宋國彥應試一事）曾向監考官丁○○打過招呼，伊向丁○○表示，宋國彥是己○○的親戚，丁○○就會知道怎麼做，
    …伊於91年4 月22日在調查局中供述「宋國彥也是己○○所
    推薦，由伊向丁○○行賄，丁○○收取賄款五千元」乙節係
    屬實在等語（見丙○卷(四)第105 頁），又經核對扣案桌曆所
    登載宋國彥之身分證字號乃正確無訛，且桌曆所登載宋國彥
    應試之時間亦與宋國彥之汽車駕駛執照登記書所載相符，足
    認子○○確曾就宋國彥應考一事向丁○○關說行賄。
  (3)又證人宋國彥於偵查中證稱：…（伊考領本件汽車駕駛執照
    前）在小港區（住處）向綽號「客茂」的友人交付一萬五千
    元…等語（見丙○卷(三)第160 頁），佐以證人甲○○於偵查
    中供述：正常考生汽車考照僅需繳納三千元至四千元之費用
    等語（見調查局91年3 月26日甲○○調查筆錄），且據證人
    子○○證述：…如果有送錢就是筆試的主考官每人五千元，
    路考的主考官每人三千元等語（見丙○卷(四)第104 頁），益
    徵宋國彥所繳納之考照費用一萬五千元，於扣除規費外仍有
    所餘，上開費用確已含括用以向筆試考驗員、監考員行賄之
    款項無訛。至於與被告丁○○同時擔任上開學科測驗之監考
    員郭力中及駕訓班業者己○○雖均未經檢察官偵查起訴，然
    非謂本案就被告丁○○是否收受賄賂之事實，即受上開偵查
    結果之拘束，倘丙○確查有其他積極證據足資佐據被告丁○○收賄之事實，自仍應依法審認其刑事責任，尚無從執上開
    偵查程序之調查結果逕為對本案被告丁○○有利之判斷，附
    此敘明。
  (4)證人宋國彥另證稱：…因伊不識字，故考試時由主考官口述
    題目，主考官要考生將對的打圈，錯的打叉，伊係自己作答
    ，主考官、監考官並未告訴伊答案，伊之考卷上亦無任何記
    號…等語（見丙○卷(三)第160 頁）。本件既查無其他積極證
    據足證被告丁○○於筆試試場有何協助考生宋國彥作弊，或
    於其汽車駕駛執照登記書上逕予登載不實學科測驗分數之情
    事，自難認被告有何違背職務收受賄賂之作為。
  (5)綜上，被告丁○○於84年9 月30日考生宋國彥應試當日，因
    宋國彥以自己之實力通過學科測驗考試，而未違背職務，惟
    仍於宋國彥通過考試後，自子○○收受考生宋國彥透過己○○轉交之賄款五千元之事實，亦堪是認。
  4.又本件經查無被告丁○○違背職務之犯行，是公訴人認被告
    丁○○收受考生乙○○、宋國彥之賄款係基於違背職務收受
    賄賂，容有未洽。
  (二)就被告丁○○另與監理黃牛甲○○、寅○○共同對於其職務
    上之行為收受賄賂之犯行部分：
  1.被告丁○○與監理黃牛甲○○、寅○○就向考生收取賄款乙
    節，有共同犯意聯絡與行為分擔：
    被告丁○○於91年2 月22日自寅○○所經營之福利社辦公桌
    上收取甲○○事先向考生壬○○收取之賄款五千元之事實，
    業據證人寅○○、甲○○供述在卷，證人即共犯甲○○於91
    年4 月2 日接受調查局人員詢問時並證稱：…伊自四年前開
    始（即自87年間起）至91年3 月25日為警查獲之前1 日止，
    透過高雄市監理處福利社負責人寅○○轉交賄款予高雄市監
    理處監考人員，…伊與寅○○…稱呼丁○○為「黑豬」，…
    倘高雄市監理處之監考官將賄款退還，即表示其不願配合舞
    弊，…伊透過下手招攬考生後，即…由寅○○為伊打聽考生
    所參加考試項目之監考官名單，…由伊視監考官是否收賄以
    決定是否讓考生參加考試，…由寅○○通知監考官到高雄市
    監理處福利社拿取考生名單，…伊交予寅○○之賄款均係千
    元現鈔，寅○○則將賄款放在福利社內之辦公桌上，趁無顧
    客在場時，請監考官直接拿取賄款…等語（見卷附調查局91
    年4 月2 日甲○○調查筆錄）。佐以調查局依法監聽寅○○
    持用之門號0000000000號行動電話，於91年1 月30日下午3
    時20分許所錄得寅○○與丁○○之通話內容顯示，寅○○於
    通話中自稱「小妹」，丁○○於接聽寅○○之來電後，即於
    電話中主動詢問寅○○是否要請伊喝咖啡，寅○○旋即接話
    表示請丁○○「趕快過來喝」等語（見91偵字7914號卷第6
    頁監聽譯文），寅○○旋於同日下午3 時25分許，去電向丑
    ○○告知：「黑豬」（即丁○○）拿（賄款）過去了…等語
    ，嗣於同日下午4 時12分許，寅○○再次於電話中向丑○○
    提及：伊聽「大姐」（即甲○○）的意思是說「老大」（即
    余東興）的部分跟你分（即指均分），「黑豬」（即丁○○
    ）的賄款還是保留…等語（見91偵字7914號卷第6 頁監聽譯
    文），業據證人即共犯寅○○於調查局中就前開監聽通話內
    容證稱：…91年1 月30日下午甲○○有三位參加自用小客車
    路考的考生，監考官係丁○○與余東興，伊撥打丁○○所持
    用之0000000000號行動電話，並以暗語「請伊喝咖啡」請丁○○到福利社拿取考生名單及賄款，…後來該三名考生都有
    通過考試，並由丁○○、余東興、丑○○三人平分賄款等語
    （見調查局91年4 月9 日寅○○調查筆錄），足認甲○○於
    90年1 月30日透過寅○○通知被告丁○○前往福利社拿取考
    生名單及賄款，事後未遭被告丁○○退還款項，甲○○即知
    悉被告丁○○確有配合渠等向考生收賄之犯意聯絡，並同意
    於甲○○向考生收取賄款後，推由甲○○朋分賄款予被告丁○○及其他願意配合之高雄市監理處考驗員、監考員。又寅
    ○○為甲○○轉交賄款予高雄市監理處考驗員、監考員，可
    從中獲取一千元至五百元不等之佣金，已據證人寅○○於丙○審理中證述明確（見丙○卷(四)第19 7頁），而甲○○將考
    生所交付之賄款朋分予高雄市監理處之監考人員及寅○○後
    ，所剩餘款則由其一人獨得，亦據甲○○於丙○審理中證稱
    ：伊交給寅○○的錢是固定的，筆試是一萬二千元，路考是
    五千元，寅○○的報酬均係向伊拿取，…伊則自黃牛取得一
    萬七千元到一萬八千元不等（之報酬）等語（見丙○卷(四)第
    95頁），益徵甲○○、寅○○等人藉被告丁○○擔任普通汽
    車駕駛執照學科或術科考驗員、監考員之身分，向欲考領普
    通汽車駕駛執照之考生收取賄賂，除朋分賄款予願意配合渠
    等收賄作為之公務員外，並從中均霑利益之事實，已甚顯明
    。
  2.又考生壬○○於91年2 月22日前往高雄市監理處參加普通汽
    車駕駛執照考試，以92.5分通過學科測驗，是日係由被告丁○○擔任學科測驗之監考員之事實，有卷附普通汽車駕駛執
    照登記書1 紙在卷可稽，應認真實。且查：
  (1)證人即考生壬○○證稱：伊經由一名綽號「乃妥」之女子介
    紹到高雄考照，…考照當天一名女子（即甲○○）在監理站
    （即高雄市監理處）門口等伊，叫伊先到另一部車上去與一
    名男子（即辰○○）談話，…辰○○叫伊唸考試題目給他聽
    之後，就由辰○○在伊身上綁上振動器，以振動的次數告知
    伊答案…等語（見丙○卷(四)第184 頁、第185 頁），核與甲○○、辰○○前於調查局偵查中供述，甲○○係透過辰○○
    為參加駕駛執照學科測驗之考生安排電子舞弊事宜，由辰○○於試前在高雄市監理處與考生會面，協助考生隱藏、安裝
    考試舞弊器材，並指導考生如何接收答案訊號與發射訊號，
    考生應試時透過對講機朗讀考試題目，由伊依考生朗讀之題
    目，透過發射器傳送答案訊號予裝置於考生身上之振動器，
    其中是非題部分，振動一下，表示答案是「○」，振動兩下
    ，表示答案為「╳」；其中選擇題部分，振動一下表示答案
    為，振動兩下表示答案為，依此類推。至於不識字的考
    生應識時，辰○○則可透過考生身上所裝置之麥克風轉播監
    考官所朗讀之試題內容，再由辰○○以上開方式傳送答案予
    考生，考後辰○○再向考生收回考試舞弊器材，並向甲○○
    收取協助舞弊之費用，辰○○幫助考生以電子舞弊考照方式
    考領駕照所獲代價為一萬元等情相符（見調查局91年3 月29
    日甲○○調查筆錄、調查局91年3 月26日辰○○調查筆錄）
    ，上情亦經辰○○於丙○審理中證述至明（見丙○卷(三)第87
    頁）。足認考生壬○○於參加普通汽車駕駛執照學科測驗時
    ，係經由電子舞弊方式通過考試之事實至明。
  (2)證人壬○○復證稱：伊為通過筆試考試，而給付四萬五千元
    予甲○○，由甲○○當場支付辰○○一萬元等語明確（見丙○卷(四)第184 頁、第185 頁）。而證人即共犯甲○○於調查
    局偵查中則證稱：伊曾請託寅○○為伊轉交伊所招攬之考生
    考照舞弊賄款予高雄市監理處監考官丁○○，…寅○○大部
    分是在高雄市監理處福利社內幫伊轉交考生名單及舞弊賄款
    予監考官，…伊交給寅○○的賄款都是千元現鈔，寅○○會
    將賄款放在福利社內之辦公桌上，趁沒有其他顧客的時候，
    請監考官直接拿取賄款，…伊曾幫助壬○○以一萬元行賄汽
    車筆試監考官鄭茂東、丁○○，並以四千元行賄路考監考官
    丑○○…等語（見調查局91年4 月2 日、91年4 月9 日甲○○調查筆錄），核與證人即共犯寅○○於丙○審理中證稱：
    …伊曾為甲○○交付金錢予監考官，…由甲○○以信封按人
    數裝妥金錢，將錢放在福利社的桌上，監考官會自己來拿，
    …丁○○綽號「黑豬」，…由伊打電話給丁○○，叫丁○○
    來拿錢，伊將錢放在桌角…，伊每協助交付1 次款項即可取
    得一千元或五百元不等之報酬…等語相符（見丙○卷(四)第19
    5 頁、第196 頁、第197 頁）。足見證人壬○○交付予甲○○之四萬五千元款項，除支付辰○○一萬元以作為其安排電
    子舞弊之報酬外，餘款即由甲○○按該次考試願配合之監考
    人員人數，以筆試考驗員、監考員每人五千元、路考監考官
    每人四千元、經手之寅○○按交付賄款之次數，每次取酬一
    千元之方式朋分考生所交付之賄款，餘款則由甲○○獨得之
    事實，已臻明確。證人丑○○雖於丙○審理中證稱：伊並未
    與被告丁○○朋分考生壬○○所交付之賄款云云（見丙○卷
    (四)第110 頁），然而被告丁○○係經由寅○○取得甲○○向
    考生壬○○所收取之賄款，業據丙○審認如前，是證人丑○○之前開證詞，尚難執為對被告丁○○有利判斷之依據。另
    辯護人雖主張：證人甲○○於接受調查局詢問時，調查局人
    員先向甲○○提示寅○○之筆錄，且誘導甲○○回答，故不
    能證明甲○○曾將賄款透過寅○○轉交予公務員云云。惟本
    件調查局所查獲考生經由甲○○透過寅○○將賄款轉交予監
    理站公務員之案件數起，衡情甲○○自無可能逐一強記其透
    過寅○○交付賄款之公務員究係何人，故調查局人員為促甲○○喚回其記憶，而先向其提示寅○○之筆錄，供其辨識答
    問，亦屬偵訊方式之一，尚無不當。又甲○○將賄款交予寅
    ○○時，寅○○雖亦無可能逐一強記甲○○所交付者究係何
    考生之賄款，惟考生壬○○及甲○○、寅○○就被告丁○○
    收賄一事之證述既均一致相符，則被告丁○○收受考生壬○○所交付之賄款之事實，應已顯明。
  (3)被告丁○○收受壬○○賄款是否有為違背職務行為部分：
    公訴人固以：被告丁○○收受壬○○自甲○○轉交之賄款，
    因認被告丁○○涉有違背職務收賄犯行云云。惟訊據被告丁○○堅決否認其於考生壬○○應試時，有何協助壬○○作弊
    之情事。查本件考生壬○○應考時，雖於身上裝置辰○○為
    預藏之電子器材應試，惟壬○○身上所藏置之電子器材於應
    試時不易遭人發覺之事實，業據證人壬○○證述在卷，並證
    稱：…伊參加筆試時，監考官並未向伊提示答案，都是靠振
    動器告訴伊答案，…（辰○○）將小麥克風別在伊領口附近
    ，伊小聲地唸出題目的前幾個字，振動器就振動了…，麥克
    風大約如原子筆筆桿末端的蓋子那麼小，麥克風的線順著衣
    服連到腰際，在麥克風外面還有一層衣服蓋著等語（見丙○
    卷(四)第185 頁、第187 頁），可見證人壬○○雖身著電子舞
    弊器材進入學科測驗試場應試，然其應試時日（91年2 月間
    ）係屬冬季，其復刻意以衣物遮掩身上所配置之微型電子儀
    器，已不易由外觀辨識其挾帶電子儀器進場。是本件既查無
    證據足認被告丁○○於監考當日明知壬○○身上藏有電子舞
    弊器材，或被告丁○○於壬○○應試時有何協助壬○○作弊
    之作為，縱其事後收取壬○○交予甲○○所轉交之賄款五千
    元，亦難認被告丁○○於壬○○應試之過程中有何違背職務
    行為。故公訴人認被告丁○○涉有違背職務收受賄賂犯行，
    容有未洽。
  3.綜上，被告丁○○透過甲○○、寅○○共同向考生壬○○收
    取賄款之犯行，事證已臻明確，被告丁○○此部分對於職務
    上行為收賄犯行，洵堪認定。
三、按貪污治罪條例自52年7 月15日經總統公布施行後，於62年
    、81年、85年、90年、92年及95年間曾數次修正，其中就對
    於職務上之行為收受賄賂罪（即該條例第5 條第1 項第3 款
    之罪），81年7 月17日修正公布之貪污治罪條例就上開罪名
    之法定刑為「處7 年以上有期徒刑，得併科新台幣二百萬元
    以下罰金」；嗣於85年10月23日修正公布之貪污治罪條例又
    修改其法定刑為「處7 年以上有期徒刑，得併科新台幣六千
    萬元以下罰金」，並沿用迄今。是被告丁○○於84年間所為
    對於職務上行為收受考生乙○○、宋國彥賄賂之行為，在其
    行為後貪污治罪條例既歷經修正，法律規定有所變更，經比
    較前開修正前、後之規定，以81年7 月17日修正公布之貪污
    治罪條例第5 條第1 項第3 款之規定對被告丁○○最為有利
    ，自應依刑法第2 條第1 項前段之規定，適用被告行為時法
    ，即81年7 月17日修正公布施行之貪污治罪條例第5 條第1
    項第3 款之規定處斷。至於被告丁○○於91年間所為對於職
    務上行為收受考生壬○○賄賂之行為，在其行為後貪污治罪
    條例第5 條第1 項第3 款之規定未經修正，是應依現行法，
    即95年5 月30日修正公布、95年7 月1 日施行之貪污治罪條
    例第5 條第1 項第3 款規定論罪科刑。故核被告丁○○分別
    於84年1 月10日、84年9 月30日收取考生乙○○、宋國彥透
    過駕訓班業者己○○經由子○○所交付賄款各五千元之行為
    ，均係犯81年7 月17日修正公布施行之貪污治罪條例第5 條
    第1 項第3 款之對於職務上之行為，收受賄賂罪；其於91年
    2 月22日透過寅○○及監理黃牛甲○○向考生壬○○收取賄
    款五千元之行為，係犯現行之貪污治罪條例第5 條第1 項第
    3 款之對於職務上之行為，收受賄賂罪。
  (一)公訴意旨認被告丁○○上開收受考生乙○○、宋國彥、壬○○賄款之行為，均係基於違背職務收受賄賂之概括犯意收取
    賄賂，涉犯貪污治罪條例第4 條第1 項第5 款之違背職務收
    受賄賂罪云云（起訴書論罪欄所引同條例第5 條第1 項對於
    職務上行為收受賄賂罪係屬贅載），惟經丙○審理，認本件
    尚無積極證據顯示被告丁○○所為前開3 次收賄犯行有何違
    背職務收受賄賂之行為，業如前述，然起訴之基本社會事實
    既屬同一，則丙○自得加以審理，並變更起訴法條。
  (二)被告丁○○向考生壬○○收取賄款五千元部分，與甲○○、
    寅○○間有犯意聯絡、行為分擔，係共同正犯。被告丁○○
    行為後，原刑法第28條規定所使用之法條文字「共同實施」
    雖於95年7 月1 日實行之修正後刑法第28條已修正為「共同
    實行」，然就本案而言，無論依修正前、後之刑法第28條規
    定，均屬共同正犯，是就此法條文字之更易並無新舊法比較
    問題，附此敘明。
  (三)又被告丁○○於84年間所犯對於職務上之行為收受賄賂罪，
    依81年7 月17日修正公布之貪污治罪條例第11條規定：「犯
    第4 條至第6 條之罪，情節輕微，而其所得或所圖得財物或
    不正利益在新臺幣五萬元以下者，減輕其刑。」查其於上開
    期間對於職務上之行為收受賂賂所得財物共計一萬元，已如
    前述，自應依前開規定減輕其刑。另其於91年間所犯對於職
    務上之行為收受賄賂罪，現行貪污治罪條例第12條亦規定：
    「犯第4 條至第6 條之罪，情節輕微，而其所得或所圖得財
    物或不正利益在新臺幣五萬元以下者，減輕其刑。」查其於
    91 年 間收受之賄賂數額亦僅五千元，亦應依前開規定減輕
    其刑。
  (四)按「行為後法律有變更者，適用行為時之法律。但裁判前之
    法律有利於行為人者，適用最有利於行為人之法律。」，刑
    法第2 條第1 項定有明文。
  1.就連續犯條文刪除之變更：
  (1)被告丁○○行為後，刑法第56條連續犯之規定，業於94年1
    月7 日修正公布刪除，並於95年7 月1 日施行，則被告於84
    年1 月10日、84年9 月30日先後分別收受考生乙○○、宋國
    彥賄款各五千元，顯係基於概括犯意，反覆實施對於職務上
    之行為，係連續犯，惟因被告行為後新法業已刪除連續犯之
    規定，此刪除雖非犯罪構成要件之變更，但顯已影響行為人
    刑罰之法律效果，自屬法律有變更，依新法第2 條第1 項規
    定，比較新、舊法結果，仍應適用較有利於被告之行為時法
    律即舊法論以連續犯，有最高法院95年第8 次刑事庭會議決
    議足資參照，是其所為上開犯行，應認係屬連續犯之裁判上
    一罪，並依修正前刑法第56條規定，加重其刑。其就前開連
    續犯行同時有刑之加重及減輕事由（即其所得在新台幣五萬
    元以下，犯罪情節輕微），應依刑法第71條第1 項規定，先
    加後減之。
  (2)至於被告丁○○於91年2 月22日與甲○○、寅○○共同向考
    生壬○○收賄之行為，因距被告前於84年間收取考生乙○○
    、宋國彥賄款之行為已有6 年之遙，且其行為態樣互殊（84
    年間係自子○○收受考生及駕訓班業者所轉交之賄款；91年
    間則係與監理黃牛甲○○、寅○○等人合意，利用其職務上
    之機會，推由甲○○向考生收取賄款，與甲○○、寅○○等
    人朋分賄款），尚難認其於91年間再向考生收賄之行為與前
    開84年間之收賄犯行間有何概括犯意聯絡，自不得認被告於
    91年2 月22日之收賄行為與其於84年間收賄行為間，有連續
    犯之裁判上一罪關係，應認其前後二行為係屬犯意各別，應
    予分論併罰，公訴人認被告此部分犯行與84年間之收賄行為
    間亦屬連續犯，為裁判上之一罪，容有未洽，附此敘明。
  2.就貪污治罪條例第5 條第1 項第3 款規定罰金刑最低刑度之
    變更：
    前揭歷次修正之貪污治罪條例第5 條第1 項第3 款規定，就
    得併科之罰金刑最低刑度均未明文規定罰金下限，是就上開
    罪刑所得科處之罰金下限數額，即應依貪污治罪條例第19條
    規定，適用刑法總則就罰金刑之相關規定。本件被告犯罪時
    （即84年間、91年間）之刑法就罰金刑之規定，依修正前刑
    法第33條第5 款規定，罰金刑應處銀元一元以上，並應依修
    正前罰金罰鍰提高標準條例第1 條規定，就其原定數額得提
    高為2 倍至10倍，但法律已依一定比率規定罰金或罰鍰之數
    額或倍數者，依其規定。惟94年1 月7 日修正、94年2 月2
    日公布、95年7 月1 日施行之刑法第33條第5 款則規定：「
    罰金：新臺幣一千元以上，以百元計算之」，而95年6 月14
    日修正公布之刑法施行法第1 條之1 第2 項規定：「94年1
    月7 日刑法修正時，刑法分則編未修正之條文定有罰金者，
    自94年1 月7 日刑法修正施行後，就其所定數額提高為30倍
    ，但72年6 月26日至94年1 月7 日新增或修正之條文，就其
    所定數額提高為3 倍」，比較修正前、後之罰金刑輕重，該
    罰金刑之最低刑度於修法後已有加重，故以95年7 月1 日修
    正公布施行前之刑法規定較有利於被告，應依刑法第2 條第
    1 項前段規定，適用行為時之法律，亦即適用修正前之刑法
    定其最低罰金刑數額。
  3.就定執行刑標準之變更：
    被告丁○○行為後，刑法第51條業於94年1 月7 日修正公布
    ，並於95年7 月1 日施行，修正前刑法第51條規定：「數罪
    併罰，分別宣告其罪之刑，依左列各款定其應執行者：」其
    中第5 款規定：「宣告多數有期徒刑者，於各刑中之最長期
    以上，各刑合併之刑期以下，定其刑期。但不得逾20年。」
    修正後刑法第51條第5 款規定：「宣告多數有期徒刑者，於
    各刑中之最長期以上，各刑合併之刑期以下，定其刑期。但
    不得逾30年。」比較結果，修正後刑法並非較有利於行為人
    ，依刑法第2 條第1 項前段之規定，仍應依修正前刑法，定
    其應執行之刑。
  4.綜上，經整體觀察新、舊法比較之結果，就被告於84年間所
    為對於職務上之行為收受賄賂罪犯行，應適用行為時法，即
    81 年7月17日公布施行之貪污治罪條例第5 條第1 項第3 款
    規定及修正前刑法相關之罪數、罰金及定執行刑等規定論罪
    科刑；就被告於91年間所為對於職務上之行為收受賄賂罪犯
    行，因其行為後貪污治罪條例第5 條第1 項第3 款規定並未
    變更，自應適用現行之貪污治罪條例第5 條第1 項第3 款規
    定及修正前刑法相關之罪數、罰金及定執行刑等規定論罪科
    刑。至於各該犯行之從刑，則均各依其主刑適用之法律定其
    應適用之法律。
  (五)爰審酌被告係公務人員，本應體念其所享俸祿均係民脂民膏
    ，當竭盡心力為民服務，詎其竟為一己私欲，藉其職務上之
    機會收受考生賄款，使駕駛執照考試喪失其公信性，且犯後
    飾詞圖卸，全無悔意，其行為實不宜輕宥，惟念其所得金額
    不多，且其他收受賄賂情節更重之監理處官員，僅因於偵查
    中自白即獲緩刑或免刑之宣告等一切情狀，量處如主文所示
    之刑，並定其應執行之刑，以示懲儆。又被告所犯違反貪污
    治罪條例之罪，既經丙○宣告有期徒刑以上之刑，均應依同
    條例第17條之規定，均併予宣告及應執行褫奪公權3 年（按
    貪污治罪條例於81年7 月17日修正公布，關於褫奪公權之規
    定，雖自同條例第16條移至第17條，惟其內容並未變更）。
    末按，被告丁○○於84年間、91年間所犯貪污治罪條例第5
    條第1 項第3 款之罪所得之財物分別為一萬元、五千元，應
    分別依81年7 月17日公布施行之貪污治罪條例第9 條及現行
    之貪污治罪條例第10條規定，追繳沒收之，如全部或一部無
    法追繳時，均應以其財產抵償之。
  (六)末查，本件被告丁○○於91年間所犯貪污治罪條例第5 條第
    1 項第3 款犯行，固與甲○○、寅○○為共同正犯，惟公訴
    人用以指述被告丁○○犯行之證據，則未及於調查局人員前
    往甲○○及寅○○住處執行搜索所得之物，本件復查無其他
    證據顯示，上開搜索扣押物品與本案被告丁○○之犯行間有
    何關聯性，爰不予宣告沒收，附此敘明。
四、不另為無罪諭知部分：
  (一)公訴意旨認被告丁○○與甲○○、寅○○等人間共同基於偽
    造文書之故意，將明知不實考生學科測驗或術科測驗成績登
    載於普通汽車駕駛執照登記書上，使不知情之承辦人員將上
    開成績載入電腦，並據以核發汽車駕駛執照部分之犯行，因
    認被告丁○○另涉刑法公務員登載不實罪、使公務員登載不
    實罪云云。經查，被告丁○○向考生乙○○、宋國彥、壬○○收取賄款之犯行，既乏積極證據證明被告丁○○有何明知
    考生作弊而予容任，亦難認其有何篡改考生學科測驗或術科
    測驗分數之情事，故被告丁○○被訴公務員登載不實罪、使
    公務員登載不實罪部分，應屬罪證不足，然公訴意旨認被告
    丁○○之上開犯行與經丙○審認之對於職務上之行為收受賄
    賂犯行間，有刑法修正前之牽連犯之裁判上一罪關係，故不
    另為無罪之諭知。
  (二)公訴意旨另以：被告丁○○於91年2 月下旬自寅○○收受由
    考生巳○○透過甲○○所交付之五千元賄款，使考生巳○○
    順利通過筆試；並於丙○審理中追加：被告丁○○於91年11
    月間自寅○○收受考生卯○○透過甲○○所交付之五千元賄
    款，使考生卯○○順利通過筆試，因認被告丁○○上開行為
    已涉犯貪污治罪條例第4 條第1 項第5 款及同條例第5 條第
    1 項第3 款之罪云云。但查：
  1.就被告丁○○於91年2 月27日有無自寅○○、甲○○收受考
    生巳○○所交付之五千元賄款部分（即起訴書附表編號17部
    分）：
  (1)考生巳○○（業經台灣高等法院高雄分院於95年4 月6 日以
    94年度上訴字第1587號判決判處拘役59日確定）因擔心其年
    歲較長，反應較差，無法通過汽車駕駛執照測驗，而於91年
    2 月27日由甲○○將之帶往高雄市監理處前之某自用小客車
    內，由辰○○在其身上裝設麥克風及震動器後，進入考場進
    行學科測驗筆試，期間遇有不會作答之題目，即輕聲對麥克
    風唸出題目，經由電子儀器傳送考題予辰○○，再由辰○○
    以發射喊發射訊號操作震動器之方式（即是非題振動一下，
    表示答案為「○」，振動兩下，表示答案為「╳」；選擇題
    振動一下表示答案為，振動兩下表示答案為，依此類推
    ）告知巳○○正確答案，使其順利通過筆試等情，業據巳○○於丙○審理中坦認不諱（見丙○卷(二)第172 頁、第186 頁
    ），核與同案被告甲○○於接受調查局詢問時供稱：伊向每
    位考生收取二萬三千元至三萬元不等之費用，由辰○○在考
    生身上裝置電子舞弊設備，伊則分給辰○○七千元至一萬元
    不等之報酬等情（見調查局91年3 月29日甲○○調查筆錄）
    ，及同案被告辰○○於接受調查局詢問時供稱：係由甲○○
    招攬考生後，由伊在考生身上裝置電子舞弊儀器，由考生朗
    讀題目，透過麥克風傳送予伊，再由伊查詢答案後，發射振
    動器訊號將答案告知考生等情相符（見調查局91年3 月26日
    辰○○調查筆錄），足認考生巳○○之上開自白與事實相符
    ，應堪採信。
  (2)被告丁○○於91年2 月27日考生巳○○參加普通汽車駕駛執
    照學科測驗時，擔任學科測驗筆試考驗員，有卷附巳○○普
    通汽車駕駛執照登記書1 紙足憑，應屬實在。惟考生藍瀧鑫
    於丙○審理中固供述：伊於考試前先交給一名男性監理黃牛
    五千元，嗣於考試結束後再給二萬五千元等語（見丙○卷(二)
    第186 頁），但查，巳○○於接受調查局人員詢問時則供稱
    ：伊因考量本身年紀較大，路考路線抓不準，無法通過考試
    ，固於其持有學習執照滿3 個月後，依一名男姓監理黃牛之
    指示，前往高雄市監理處應試，伊於通過筆試後向該名男子
    表示要進場參加路考，並於通過路考、取得自小客車駕駛執
    照後，在高雄市監理處圍牆邊交付二萬五千元現金予該名男
    子等語（見調查局91年4 月2 日巳○○調查筆錄），可見巳
    ○○付款予監理黃牛之目的係為順利通過術科測驗（即路考
    ）。另參諸卷附91年2 月27日監聽譯文內容顯示，丑○○於
    91年2 月27日上午10時30分許以其所持用之0000000000號行
    動電話與甲○○聯絡，甲○○通知丑○○當日應試之考生名
    為巳○○，丑○○則請甲○○在3 分鐘後叫巳○○去找伊等
    語，足徵巳○○所稱在伊進場參加路考前與伊見面之男子係
    丑○○，而非本件被告丁○○。再據甲○○於91年4 月4 日
    接受調查局人員詢問時供稱：91年2 月27日伊將考生賄款交
    予寅○○要轉交給鄭茂東，但因未聯絡上鄭茂東，故要伊到
    驗車場幫忙找鄭茂東，但沒有找到，…27日當天伊另外有一
    名考生是由辛○○監考，伊也有將賄款五千元交給寅○○轉
    交予辛○○四千元…等語，其於91年4 月9 日接受調查局人
    員詢問時則供稱：伊係協助巳○○以四千元行賄汽車路考監
    考官黃庶煌等語明確（見調查局91年4 月9 日甲○○調查筆
    錄），益見甲○○於91年2 月27日當天係轉交考生賄款予監
    考官鄭茂東、辛○○與黃庶煌，而非轉交考生賄款予本件被
    告丁○○。況甲○○於91年4 月2 日接受調查局人員詢問中
    亦供稱：…其中有部分考生伊係請辰○○以電子舞弊方式通
    過筆試，不一定每個考生都有行賄監考官…等語（見調查局
    91年4 月2 日甲○○調查筆錄），既甲○○已透過辰○○為
    考生巳○○安排電子舞弊事宜，且考生巳○○付款之目的係
    在順利通過術科測驗（即路考），則甲○○自無從以被告丁○○擔任當日筆試考驗員一職為由，再向考生巳○○收取賄
    款，亦無將伊自考生巳○○所收取之款項朋分予被告丁○○
    之理。本件復查無其他積極證據足認被告丁○○於上開時點
    曾自寅○○收受考生巳○○透過甲○○所交付之賄款五千元
    ，自不得僅憑考生巳○○已先後支付甲○○等監理黃牛共三
    萬元款項，即遽認被告丁○○有何利用其擔任學科測驗考驗
    員一職之身分，收取考生巳○○賄款五千元之犯行。
  2.就被告丁○○有無於90年11月28日自寅○○、甲○○收受考
    生卯○○所交付之賄款五千元部分：
  (1)考生卯○○（業經丙○於94年4 月26日以92年度訴字第1333
    號判決判處有期徒刑3 月，緩刑2 年確定）因識字不多，擔
    心無法順利通過汽車駕駛執照之學科測驗筆試，而於90年10
    月間某日，經由戊○○介紹甲○○，伊交付三萬二千元予甲○○後，再由甲○○安排辰○○為其進行電子舞弊事宜之事
    實，業據卯○○於接受調查局詢問時及丙○審理中供述至明
    （見調查局91年4 月25日卯○○調查筆錄、丙○卷(二)第186
    頁），核與甲○○於91年4 月25日接受調查局人員詢問時供
    述：伊向卯○○收取代價三萬二千元，其中二萬元伊支付予
    辰○○、戊○○等語（見調查局91年4 月25日甲○○調查筆
    錄），及證人辰○○於丙○審理中證稱：伊幫助考生電子舞
    弊考領駕照之代價為一萬元等語相符（見丙○卷(三)第87頁）
    ，足認卯○○之前開自白與事實相符，應堪採信。
  (2)被告丁○○於90年11月28日考生卯○○參加普通汽車駕駛執
    照考試時，擔任術科測驗（即路考）之考驗員，有卷附卯○○普通汽車駕駛執照登記書1 紙可稽，應認真實。查甲○○
    前於91年4 月9 日接受調查局人員詢問時固供稱：伊曾協助
    卯○○以四千元行賄路考監考官丁○○云云（見調查局91年
    4 月9 日甲○○調查筆錄）。然而考生卯○○於接受調查局
    人員詢問時則供述：…伊自認僅國中肄業，識字不多，恐怕
    無法通過筆試，…但伊對路考有把握，…路考時考驗人員並
    未放水協助伊應考等語（見調查局91年4 月25日卯○○調查
    筆錄），而卯○○交付予甲○○之三萬二千元，其中一萬元
    供作辰○○為其安排電子舞弊事宜之報酬，其中一萬元則為
    支付戊○○之佣金，業經丙○審認如前，既甲○○先後於91
    年4 月9 日、91年4 月25日接受調查局人員詢問時所為供述
    已互有歧異，即須另有其他足為佐據之積極證據以為證明，
    始得認定被告丁○○自考生卯○○收受賄款之犯行。惟本件
    復查無其他積極證據足證被告丁○○於90年11月28日擔任術
    科測驗考驗員時，有何自考生卯○○收受賄款四千元之情事
    ，本件尚乏證據推認被告丁○○對於其擔任路考考驗員之職
    務行為，有何收受賄款犯行。
  3.綜上，本件尚查無證據足認被告丁○○有何於90年11月28日
    、91年2 月27日自考生卯○○、巳○○收受賄款犯行，惟公
    訴意旨認此部分與丙○審認被告丁○○對於職務上之行為收
    受賄賂部分，有連續犯之裁判上一罪關係，爰不另為無罪諭
    知。
乙、被告庚○○無罪部分：
一、公訴意旨略以：被告庚○○（綽號老三）係高雄市監理處工
    務員，負責汽、機車駕駛執照考驗及車輛檢驗等業務，為依
    據法令從事公務之人員。其基於違背職務或對於職務上行為
    收受賄賂或偽造文書之犯意，於84年10月間某日自子○○收
    受考生癸○○透過愛國駕訓班班主任己○○所交付之賄款五
    千元，使癸○○順利通過汽車駕駛執照學科測驗，因認被告
    庚○○係犯貪污治罪條例第4 條第1 項第5 款違背職務收受
    賄賂罪、同條例第5 條第1 項對於職務上行為收受賄賂罪及
    刑法第216 條、第213 條偽造文書罪嫌云云（即起訴書附表
    編號22）。
二、按犯罪事實應依證據認定之，無證據不得推定其犯罪事實；
    又不能證明被告犯罪或其行為不罰者，應諭知無罪之判決；
    刑事訴訟法第154 條、第301 條第1 項分別定有明文。次按
    事實之認定，應憑證據，如未能發現相當證據，或證據不足
    以證明，自不能以推測或擬制之方法，以為裁判基礎；又認
    定不利於被告之事實，須依積極證據，苟積極證據不足為不
    利於被告事實之認定時，即應為有利於被告之認定，更不必
    有何有利之證據；又刑事訴訟上證明之資料，無論其為直接
    或間接證據，均須達於通常一般之人均不致有所懷疑，而得
    確信其為真實之程度，始得據為有罪之認定，若其關於被告
    是否犯罪之證明未能達此程度，而有合理性懷疑之存在，致
    使無從形成有罪之確信，根據「罪證有疑，利於被告」之證
    據法則，即不得遽為不利被告之認定，有最高法院40年台上
    字第86號、30年上字第816 號、76年度台上字第4986號判例
    意旨可資參照。且「罪疑惟輕」、「無罪推定」原本即為刑
    事訴訟法之大原則，尤其晚近刑事訴訟制度與憲法保障人權
    思想相結合下，該二原則益形重要，此由最高法院於90年9
    月4 日以90年度第7 次刑事庭會議決議25年上字第3706號判
    例已不再援用（按該判例之要旨為：審理事實之法院，對於
    被告之犯罪證據，應從各方面詳予調查，以期發現真實，苟
    非調查之途徑已窮，而被告之犯罪嫌疑仍屬不能證明，要難
    遽為無罪之判斷），亦見其端倪，合先敘明。
三、公訴意旨認被告庚○○涉犯對於職務行為收受賄賂罪、違背
    職務之行為收受賄賂罪及偽造文書罪嫌，無非以：己○○、
    子○○之供述、考生癸○○之普通汽車駕馴執照登記書及扣
    案之子○○桌曆記載，為其論據。惟被告庚○○堅決否認有
    何收受考生賄款犯行，並辯稱：伊未曾自子○○收受任何考
    生交付之賄款，亦無協助考生作弊通過學科測驗之情事等語
    。經查：
  (一)考生癸○○係於84年10月26日在高雄市監理處考領普通汽車
    駕駛執照，其應試當日係由被告庚○○擔任學科測驗考驗員
    ，由朱榮祿擔任學科測驗監考員，由洪士隆擔任術科考驗員
    ，有卷附癸○○普通汽車駕駛執照登記書1 紙可稽（見91偵
    8025號卷第12頁，其中朱榮祿部分業經高雄地方法院檢察署
    作成92年度偵字第10200 號、91年度偵字第23334 號、91年
    度偵字第6064號不起訴處分確定，洪士隆部分則未據偵查起
    訴），應認真實。
  (二)訊據證人即考生癸○○前於92年2 月19日接受調查局人員詢
    問時，證稱：伊於84年10月26日上午到健仁醫院體檢，隨即
    前往高雄市監理處報考普通汽車駕駛執照筆試及路考，並在
    當天通過考試領取駕照，當日伊係憑個人實力通過筆試及路
    考，沒有任何人協助伊通過筆試及路考，伊亦未交付任何代
    價予監考人員等語明確（見91偵字8025號卷第14頁調查筆錄
    ）。證人子○○於丙○審理中則證稱：…伊記在桌曆上的就
    是有關說，…但不是每個都有送錢，…有無送錢，伊現在都
    不記得了等語（見丙○卷(四)第102 頁、第103 頁），證人己○○則於丙○審理中證稱：伊已不記得究有無介紹考生予子
    ○○（見丙○卷(四)第192 頁、第193 頁），本件復查無其他
    證據足認考生癸○○於84年10月26日應試前、後曾支付賄款
    予己○○或子○○等監理黃牛，以求順利考領駕駛執照，自
    難認被告庚○○有何公訴意旨所指自考生癸○○收受賄款五
    千元之犯行。
  (三)另參諸公訴意旨所據以指述被告庚○○收賄犯行之扣案桌曆
    記載，其內容為「10/25 AM Ｚ000000000 張健芳P 榮頌R 隆
    」（見同上偵字卷第16頁桌曆影本1 紙），其中所載癸○○
    之應試日期為10月25日，與癸○○實際應考日期為10月26日
    已有不符，雖證人子○○於丙○審理中證稱：伊於桌曆上所
    載張「健」芳及日期「10/25 」均係筆誤、誤記，…其中代
    號「P 榮頌」係代表筆試考驗員為庚○○與朱榮祿等語（見
    丙○卷(四)第108 頁），然本件既查無考生癸○○交付賄款之
    事實，即難僅憑前開有瑕疵之該桌曆記載，逕認證人子○○
    曾於84年10月26日為考生癸○○應試一事關說或交付賄款予
    擔任筆試考驗員之被告庚○○。
四、綜上，本件尚乏證據證明被告庚○○有何自子○○收受考生
    癸○○透過愛國駕訓班班主任己○○交付之賄款五千元，亦
    無證據證明被告庚○○有何違背職務協助考生癸○○作弊或
    登載不實之學科測驗考驗分數，使考生癸○○通過學科測驗
    筆試之情事，復查無其他積極事證足認被告庚○○有何公訴
    人所指各該犯行，揆諸前揭說明及判例意旨，本件依公訴人
    所提出之證據既仍無從形成被告庚○○有罪之心證，自應依
    法為被告庚○○無罪之諭知。
參、據上論斷，應依刑事訴訟法第299 條第1 項前段、第300 條
    、第301 條，81年7 月17日修正公布之貪污治罪條例第5 條
    第1 項第3 款、第11條、第9 條、第16條、第17條，現行之
    貪污治罪條例第5 條第1 項第3 款、第10條第1 項、第12條
    第1 項、第17條、第19條，刑法第2 條第1 項前段、修正前
    刑法（下同）第56條、第28條、第51條第5 款、第8 款，判
    決如主文。
本案經檢察官董秀菁到庭執行職務。
中    華    民    國    95    年    10    月    20    日
                  刑事第八庭    審判長法  官  李政庭
                                      法  官  李育信
                                      法  官  賴文姍
以上正本，係照原本作成，證明與原本無異。
如不服本判決，應於判決送達後10日內，向丙○提出上訴狀。
中    華    民    國    95    年    10    月    20    日
                                      書記官  王高山
附錄犯罪法條：
81年7 月17日修正公布之貪污治罪條例第5條第1項第3款：
有左列行為之一者，處7 年以上有期徒刑，得併科新台幣二百萬
元以下罰金：
三對於職務上之行為，要求期約或收受賄賂或其他不正利益者。
現行之貪污治罪條例第5條第1項第3款：
有左列行為之一者，處7 年以上有期徒刑，得併科新台幣六千萬
元以下罰金：
三對於職務上之行為，要求期約或收受賄賂或其他不正利益者。


司法院資訊處製作；財團法人民間司法改革基金會備份。
